【裁判字號】    98,訴,421
【裁判日期】    981106
【裁判案由】    履行契約
【裁判全文】
臺灣臺北地方法院民事判決               98年度訴字第421號
原      告  丙○○
訴訟代理人  劉敏卿律師
被      告  乙○○
訴訟代理人  陳在源律師
            張梅音律師
上列當事人間履行契約事件，本院於民國98年10月19日言詞辯論
終結，判決如下：
    主  文
原告之訴駁回。
訴訟費用由原告負擔。
    事實及理由
一、原告起訴主張：
（一）原告、被告及訴外人甲○○為三兄弟，兄弟各有事業，因
      原告經營成衣業，盈虧風險甚大，因此雙方父親即訴外人
      朱嘉祥生前於將其財產各自登記於兒子名下時，惟恐應分
      配給原告之系爭財產即坐落台北市○○○路○ 段4 號7 樓
      之1 房地，他日被債權人查扣，所以先登記於被告名下。
      朱嘉祥死後，民國87年5 月8 日三兄弟為免日後產權紛爭
      ，乃共同簽署乙份書面協議書，將財產之歸屬問題及日後
      如何處置明確化，依該協議書第一項第1 款明定「坐落台
      北市○○區○○段參小段五八八地號土地面積三七０平方
      公尺權利範圍八分之一及其上建物，門牌號台北市○○○
      路○段四之十三號本國式柒層樓房，面積三一六. 一六平
      方公尺所有權全部。（以上登記於甲方《即指被告乙○○
      》名下）」。上揭協議書第三項第1 款明定「上開第一項
      甲方名下之不動產乙方（即指原告丙○○）得隨時要求甲
      方辦理移轉登記於乙方指定之人名下，或為其他處分，甲
      方應無條件配合，不得異議」。嗣因兩造間因他事紛爭不
      斷，關係惡劣，原告更曾為被告惡意傷害，雖已和解，但
      原告在洽談和解中多次要求被告依協議書履行，被告均推
      託其詞，原告於97年10月17日再度聲請台北市中正區調解
      委員會調解，被告仍拒不配合履行協議條款，原告為此依
      契約關係提起本件訴訟。
（二）並聲明：被告應將坐落台北市○○區○○段參小段588 地
      號土地面積370 平方公尺權利8 分之1 及其上建物，門牌
      號台北市○○○路○ 段4 號7 樓之1 本國式7 層樓房，面
      積316.11平方公尺所有權全部辦理移轉登記於原告名下。
二、被告則以下列情詞置辯：
（一）於87年5 月8 日「協議書」擬妥後，相關當事人被告、原
      告之子即訴外人戊○○、丁○○、朱陳枝、甲○○5 人當
      場同意簽署，而就該「協議書」內容向原告提出要約，核
      其情形係屬當場交換意見，他造隨時可接受意思表示之對
      話要約。惟原告當場堅持須分得父母家產之3 分之1 ，而
      拒絕簽署「協議書」，亦即當場拒絕要約，則被告等人關
      於該「協議書」之要約，已失其拘束力。又縱然原告未當
      場拒絕，惟其既就對話要約未為立時之承諾，則上揭要約
      ，亦已失其效力，不能因原告時隔多年後之簽名而達成合
      意。縱認被告等人之要約於原告簽名前仍具拘束力，亦早
      因原告將第三條第4 款：「其餘不動產登記何人名下，即
      屬歸何人所有。」之文字上，劃去「所有」2 字，改為「
      管理」2 字，變更其內容為「其餘不動產登記何人名下，
      即屬歸何人管理。」，屬變更該要約內容，而視為拒絕原
      要約，轉換為新要約，而被告及其他當事人並未為承諾，
      即無合意之可言，且否認原告提出之「協議書」之形式及
      實質之真正等情。
（二）答辯聲明：原告之訴駁回。
三、兩造不爭執事項：
（一）兩造與訴外人甲○○為兄弟，其父母即訴外人朱嘉祥、朱
      陳枝長年奮鬥，蓄有薄產而陸續購置產業，於生前分配予
      子女。又訴外人丁○○、戊○○為原告之子。
（二）朱陳枝前乃約集兩造與甲○○三兄弟，以及原告之子丁○○、戊○○，於87年5 月8 日前往劉敏卿律師處，經劉敏
      卿律師擬妥「協議書」，在場協議之朱陳枝、甲○○、被
      告、丁○○、戊○○均在協議書上簽名，惟原告當場並未
      簽名。
（三）朱陳枝前委請劉敏卿律師之助理即訴外人孔愛娣，依其口
      述打字「母親朱陳枝遺言書」中，明言：「家產是阿公賺
      的，丙○○無權干涉、丙○○朋友都是來吃朱家財產...
      我生病時住院期間都由大兒子（即被告）、小兒子照顧，
      二兒子丙○○不但沒關心，還要向我要錢... ，朱嘉祥他
      分家產是以公平、公正看兒子的品行好壞來分家產的。因
      為丙○○品行太差，生意屢作屢敗，負債累累，都是父母
      出面解決還債至今，而許淑貞（即原告之前妻）欠賭債也
      都由父母來付，至今母親還在繳會錢還賭債。丙○○和許
      淑貞趁父母去大陸時，把會錢全部標去。如果家產分不公
      ，可以去陰間找阿公（朱嘉祥）爸爸。財產是父親生前已
      分配好了，三個兒子無權利異議也無權干涉。」，並親筆
      書寫立書緣由及簽名在上。
（四）原告取得已有5 人簽名之協議書稿，在第三條第4 款：「
      其餘不動產登記何人名下，即屬歸何人所有。」之文字上
      ，劃去「所有」2 字，改為「管理」。其餘協議書當事人
      並未在其更改處簽名。
（五）被告前已要求甲○○將協議書第一條第2 項之不動產信託
      登記於被告名下。
（六）兩造曾於起訴前，先由台北市中正區調解委員會進行調解
      ，並於97年10月17日召開調解會議，但未能達成調解。
四、得心證之理由
    原告主張兩造之父親即訴外人朱嘉祥生前將其財產各自登記
    於兒子名下時，惟恐應分配給原告之系爭房地，為免他日被
    債權人查扣，所以先登記於被告名下，朱嘉祥死後，兩造與
    訴外人甲○○三兄弟為免日後產權紛爭，乃共同簽署乙份書
    面協議書，依該協議書第1 項第1 款及第3 項第1 款明定，
    原告得隨時要求被告無條件將登記於被告之系爭房地，辦理
    移轉登記於原告指定之人名下或為其他處分等情，被告固不
    否認其父生前將應分配給原告之系爭房地登記於其名下，惟
    否認兩造與甲○○三兄弟嗣後簽署有效之協議書之事實，並
    以上開情詞置辯。則本件首應審究者厥為：兩造間之協議書
    是否有效成立，致使原告得依據協議書訴請被告履行契約？
    茲分項析述如后：
（一）原告主張依兩造與訴外人甲○○三兄弟於87年5 月8 日所
      簽訂之書面協議書第一項第1 款及第三項第1 款約定，請
      求被告無條件將登記於被告知系爭房地辦理移轉登記於原
      告指定之人名下或為其他處分等情，並提出協議書1 件為
      證（附於本院97年度北調字第769 號卷第6 至10頁），惟
      被告爭執上揭協議書並非有效成立，並抗辯稱：當時兩造
      之母親朱陳枝曾於87年5 月8 日邀集兩造與甲○○三兄弟
      ，及原告之子丁○○、戊○○，前往劉敏卿律師處協議，
      在場協議之朱陳枝、被告、甲○○、丁○○、戊○○均在
      協議書上簽名，惟原告因堅持要分得父母所有財產之三分
      之一所以拒絕簽名，故協議並未成立，兩造之母朱陳枝見
      協議不成，而原告要求過份，乃當場又央請劉律師之助理
      依其口述打字做成「母親朱陳枝遺言書」，內載有關原告
      不關心母親還向母親要錢及負債累累都是父母出面解決還
      債等情，並提出上揭「母親朱陳枝遺言書」為據（見同前
      卷第23至25頁），以證明當日兩造母親拒絕原告進一步分
      產之要求，益證被告前開所言，並非子虛，否則何以兩造
      之母親朱陳枝當場又預立遺言書且內容多所對原告之不滿
      ？顯見當日就該協議書並未與原告達成合意，應堪認定。
（二）按「要約經拒絕者，失其拘束力。」，民法第155 條定有
      明文。又「將要約擴張、限制或為其他變更而為承諾者，
      視為拒絕原要約而為新要約。」，民法第160 條第2 項亦
      定有明文。被告對於原告提出之上開協議書，否認其形式
      及實質上之真正，並以：當日朱陳枝、被告、甲○○、丁○○、戊○○五人當場同意並簽署之協議書，向原告提出
      要約，因原告當時堅持須分得父母家產三分之一，而拒絕
      簽署協議書，亦即拒絕要約，而原告嗣後時隔多日復將該
      協議書第三條第4 款：「其餘不動產登記何人名下，即屬
      歸何人所有。」之文字上劃去「所有」2 字，改為「管理
      」2 字，變更為「其餘不動產登記何人名下，即屬歸何人
      所有。」，始在其上簽名，然已變更為新要約，被告等人
      並未重新針對原告之新要約再為承諾等情，資為抗辯。經
      查，原告於書狀中曾自承：按協議書上第一條所標明之不
      動產外，原告於簽立協議書時，因不知父親其餘財產登記
      於何人名下，認應由三位兒子共有，不能以登記何人名下
      即歸屬何人所有，因此將協議書之「所有」改為「管理」
      ，以符其父朱嘉祥之遺言書，並提出準備書《二》狀及「
      父親朱嘉祥遺言書」等件供參（各附於本院卷第51、63頁
      ），再參諸證人即兩造胞弟甲○○於本院審理時結證稱：
      伊母親當時叫大家去律師事務所，原告並無簽此份協議書
      ... （問：原告改了「管理」並簽名後，有無徵求協議書
      上其他簽名人之同意？）無... 他只有說共同管理才肯簽
      等語（見本院98年8 月17日言詞辯論筆錄第2 、3 頁）。
      據上足徵，原告因變更協議書第三條第4 款原要約內容，
      依法即視為拒絕原要約而轉換為新要約，因未再徵求被告
      等原簽署協議書人之同意，而未能達成合意，是以被告否
      認其真正，尚足憑採。至於原告指稱其於協議書上將「所
      有」更改為「管理」，是當場經過其母朱陳枝及被告同意
      一節，因其聲請傳訊之證人即其子丁○○、戊○○於本院
      審理時之證言，均未能確認之（見本院卷98年7 月13日言
      詞辯論筆錄），而該2 名證人又係原告之子，且係原告法
      定之繼承人，其立場恐有偏頗之虞，此外，原告亦未另舉
      證以實其說，實難令人信其真實。
（三）本件原告據以請求被告返還系爭房地，所提出之協議書，
      乃其自承係於93年間清理其母朱陳枝遺物時發現之影本，
      並無原告之簽名用印，始於其上補簽名一情（見本院卷第
      92頁原告辯論意旨狀），然該協議書於87年5 月8 日並未
      當場與原告達成合意，況原告於數日後復更改協議書之內
      容，是以該協議書要約內容已經原告拒絕該要約而轉換為
      新要約，已如前述，是以原告再持未有效成立之原協議書
      訴請被告履行返還系爭房地，自屬無據。
五、綜上所述，原告依據契約法律關係，請求被告應將坐落台北
    市○○區○○段參小段588 地號土地面積370 平方公尺權利
    8 分之1 ，及其上建物門牌號台北市○○○路○ 段4 號7 樓
    之1 本國式7 層樓房面積316.11平方公尺所有權全部，辦理
    移轉登記於原告名下，尚難認為有理由，故原告之訴，應予
    駁回。
六、結論：原告之訴為無理由，依民事訴訟法第78條，判決如主
    文。
中    華    民    國    98    年    11    月    6     日
                  民事第五庭    法  官  陳靜茹
以上正本係照原本作成
如對本判決上訴，須於判決送達後20日內向本院提出上訴狀
中    華    民    國    98    年    11    月    6     日
                                書記官  鄭雅雲

司法院資訊處製作；財團法人民間司法改革基金會備份。
